【裁判字號】    90,自,146
【裁判日期】    900911
【裁判案由】    誹謗等
【裁判全文】
臺灣士林地方法院刑事判決                            九十年度自字第一四六號
    自  訴  人  乙○○
    自訴代理人  田振慶律師
    被      告  甲○○
右列被告因誹謗等案件，經自訴人提起自訴，本院判決如左：
    主  文
甲○○無罪。
    理  由
一、自訴意旨略以：緣自訴人乙○○於民國（下同）八十四年間因生意資金周轉困難
    ，乃由其妻顏桂酌出面向小學同學即被告甲○○商借尚屬活會之互助會款，總計
    新台幣（下同）一百三十萬六千元。斯時，因自訴人生意上周轉十分難困，初期
    根本無力全數償還，遂與被告達成協議，只要有錢即分期清償債務，又由於被告
    與自訴人之妻顏桂酌之情誼，被告並同意利息部分不予計算，而本金部分則視自
    訴人之經濟能力分期攤還。自八十五年十二月起，自訴人即依當初之約定，誠信
    履行債務，陸續視自己之能力，以不定期金額償還被告共計七十五萬元。九十年
    五月，自訴人經多年辛苦打拼生活稍有改善，遂函知被告將清償所餘債務，詎料
    被告竟回函自訴人每月所攤還者僅為利息補貼，要求自訴人償還原所積欠之一百
    三十萬六千元，更有甚者，係被告竟基於散布於眾之意圖，於九十年六月起，數
    度以張貼大字報：「生活奢侈豪華，卻欠錢不還」之事，並對於路人及社區住戶
    一一傳述之方式，於自訴人所居住之社區，散布自訴人積欠債務不予清償等不實
    之事，毀損自訴人之名譽，並損害自訴人之信用。由於自訴人夫婦於其所居住之
    社區，受人尊重，並熱心於社區之公益活動，被告此舉，造成社區內各住戶之誤
    會，詢問不斷，致自訴人之聲譽及信用嚴重受損。復於九十年六月三十日，被告
    無視於自訴人好言相勸，再次為相同之犯行，自訴人不得已只好報警處理，因認
    被告涉有刑法第三百十條第二項之加重誹謗及同法第二百十三條之妨害信用等罪
    嫌云云。
二、按犯罪事實應依證據認定之，無證據不得推定其犯罪事實；又不能證明被告犯罪
    者，應諭知無罪之判決，刑事訴訟法第一百五十四條、第三百零一條第一項，分
    別定有明文。次按「言論自由為人民之基本權利，憲法第十一條有明文保障，國
    家應給予最大限度之維護，俾其實現自我、溝通意見、追求真理及監督各種政治
    或社會活動之功能得以發揮。惟為兼顧對個人名譽、隱私及公共利益之保護，法
    律尚非不得對言論自由依其傳播方式為合理之限制。刑法第三百十條第一項及第
    二項誹謗罪即係保護個人法益而設，為防止妨礙他人之自由權利所必要，符合憲
    法第二十三條規定之意旨。至刑法同條第三項前段以對誹謗之事，能證明其為真
    實者不罰，係針對言論內容與事實相符者之保障，並藉以限定刑罰權之範圍，非
    謂指摘或傳述誹謗事項之行為人，必須自行證明其言論內容確屬真實，始能免於
    刑責。惟行為人雖不能證明言論內容為真實，但依其所提證據資料，認為行為人
    有相當理由確信其為真實者，即不能以誹謗罪之刑責相繩，亦不得以此項規定而
    免除檢察官或自訴人於訴訟程序中，依法應負行為人故意毀損他人名譽之舉證責
    任，或法院發現其為真實之義務。」此有司法院大法官釋字第五○九號解釋足資
    參照。
三、本件自訴人認被告涉犯刑法加重誹謗及妨害信用罪嫌，無非係以被告所持大字報
    之照片及自訴人之匯款證明、存證信函等為其論據。惟訊據被告堅決否認有何誹
    謗及妨害自訴人信用之故意，並辯稱：自訴人欠錢不還，伊當初借自訴人總共一
    百三十萬六千元，從八十二年到現在，因伊朋友是會頭，伊介紹他入會，不料他
    將會標走，就沒有繳會錢，伊幫他付會錢，共有九十多萬元，另外自訴人又拿票
    給伊，伊向朋友調現，那部分有三十八萬元，當時自訴人跟伊說等錢一到，就全
    部還給伊，而每個月先貼補伊二萬元之利息，利息是自訴人自己提議的，但當時
    沒有寫協議書，後來因自訴人跟伊說一毛也不給伊，所以伊才會去貼大字報，希
    望他能良心發現，將錢還給伊，且現在自訴人過得很好，竟然仍不還錢，伊很怨
    恨，才到自訴人住處附近巷子張貼大字報等語。
四、經查，自訴人前因生意上之需要，急需現金周轉，遂經由其妻顏桂酌出面，向被
    告借得一百三十萬六千元等情，不惟被告供明在卷，亦為自訴人所自承，惟究竟
    雙方有無約定利息？以及自訴人事後陸續匯款五千元、一萬元、一萬五千元或二
    萬元至被告戶頭內，前後合計七十七萬元，是否為本金之償還，抑或僅為利息之
    補貼？因被告與自訴人各執一詞，又無任何書據證明，尚不能遽認自訴人已清償
    大半債務，至被告固供承事後確有委請鋁源實業開發有限公司代其向自訴人要回
    六十五萬元之欠款，其要付給該公司三成之費用乙事，然因一般商場上債務人要
    求債權人就債款打折以利清償債務，亦時有所聞，自不能執此即推論自訴人按月
    所匯之款項乃清償本金，無關乎利息，況縱認當初無利息之約定，自訴人仍有欠
    款未還，亦屬事實。又依自訴人所提供被告所製之大字報照片所載：「請鄰居們
    評評理，欠我一百三十萬六千元，還五十五萬元，合理嗎？從八十二年欠錢到現
    在，有良心嗎？生活奢侈豪華，卻欠錢不還，而我是九二一受災戶，情何以堪！
    」之內容觀之，其所欲說明者係自訴人現居住於大樓內，生活頗為舒適，而被告
    卻係九二一受災戶，生活困苦，足證被告確有相當之證據相信自訴人有欠錢不還
    之嫌，尚難以被告在自訴人住家對面停車處張貼欠錢不還之大字報即認被告有妨
    害自訴人名譽或信用之惡意。此外，復查無其他積極證據足以證明被告確有毀損
    自訴人名譽及信用之故意，應前揭說明，自應為被告無罪之判決。
據上論斷，應依刑事訴訟法第三百四十三條、第三百零一條第一項，判決如主文。
中      華      民      國      九十    年      九      月      十一    日
                                  臺灣士林地方法院刑事第三庭
                                      法  官  李  育  仁
如不服本判決，應於判決送達後十日內，向本院提出上訴狀。


司法院資訊處製作；財團法人民間司法改革基金會備份。
